臺灣高等法院臺南分院刑事裁定
110年度毒抗字第834號
抗  告  人  許寬謀
上列抗告人因強制戒治案件，不服臺灣雲林地方法院民國110年9
月30日裁定（110年度毒聲字第440號），提起抗告，本院裁定如
下：
    主  文
抗告駁回。
    理  由
一、原審裁定略以：被告因施用第一級毒品海洛因，經原審法院
    以民國110年度毒聲字第150號裁定令入勒戒處所執行觀察、
    勒戒後，經評估結果，認有繼續施用毒品之傾向，有法務部
    矯正署臺南看守所民國110年9月15日南所衛字第1100009204
    0號函送之有無繼續施用毒品傾向評估標準紀錄表暨證明書
    可參，檢察官依毒品危害防制條例第20條第2項後段規定，
    聲請裁定令被告入戒治處所施以強制戒治，應予准許，因而
    裁定：被告令入戒治處所強制戒治，其期間為6個月以上，
    至無繼續強制戒治之必要為止，但最長不得逾1年等語。
二、被告抗告意旨略以：
　㈠修正後之毒品防制條例第23條第2項既僅規定「觀察勒戒或強
    制戒治執行完畢釋放後，3年內再犯第10條之罪者，檢察官
    或少年法院應依法追訴或裁定交付審理」，則其再犯(含3犯
    以上)的犯行，如距離最近一次觀察勒戒或強制戒治執行完
    畢釋放後已逾3年者，既應再令觀察勒戒，不管期間是否另
    犯該罪經起訴判刑，俾落實此次寬厚刑事政策之變革(最高
    法院109年台上字第3135號、3098號判決意旨，109年8月11
    日刑事庭會議多數意見參照)。
　㈡毒品危害防治條例於民國109年7月15日修正施行後，法務部
    修正「有無繼續施用毒品傾向評估標準紀錄表」、「有無繼
    續施用毒品傾向評估標準評分說明手冊」等行政命令，評估
    受觀察勒戒者是否有無繼續施用毒品之傾向，然修正頒布後
    的「有無繼續施用毒品傾向評估標準」，將前科紀錄及有毒
    品犯罪相關司法紀錄，列入評分標準，已違背上述最高法院
    見解。抗告人認為不應以「前科紀錄」做為是否有無繼續施
    用毒品傾向評估標準計分項目。
　㈢行政程序法第4條規定：「行政行為應受法律及一般法律原則
    之拘束」。法務部頒布之「有無繼續施用毒品傾向評估標準
    紀錄表」及「有無繼續施用毒品傾向評估標準評分說明手冊
    」係屬行政命令，仍需應受法律及一般法律原則所拘束，然
    上述其行政命令就受觀察勒戒人「有無繼續施用毒品傾向評
    估標準評分」，仍將前科紀錄例入評分，顯然已違背上述最
    高法院刑事庭會議見解，並脫離行政程序法第4條規定。
　㈣抗告人經裁定強制戒治的裁定書內，並未附有「有無繼續施
    用毒品傾向評估標準紀錄表及相關評估標準評分說明」。抗
    告人前次觀察勒戒後，距離本次勒戒相隔已十餘年之久，期
    間內數次在監服刑，服刑期間並未再施用毒品，亦曾經尋求
    美沙冬替代療法戒毒，上開評估表不查，認為抗告人有持續
    施用毒品，予以計分，已違實情。
　㈤評估紀錄表並未公布給抗告人知悉，讓抗告人能針對有疑義
    部分提出異議，請鈞院查核是否屬實。
　㈥抗告人原於台南看守所服刑，還有另案殘刑及有期徒刑共逾3
    年2月，入監服刑後與家人關係密切，並保持聯絡，祖母亦
    年邁90歲。
  ㈦綜上，原審裁定違背憲法及法律，請撤銷原審裁定，卓裁惠
    覆。
三、觀察、勒戒後，檢察官依據勒戒處所之陳報，認受觀察、勒
    戒人有繼續施用毒品傾向者，檢察官應聲請法院裁定令入戒
    治處所強制戒治，其期間為6個月以上，至無繼續強制戒治
    之必要為止，但最長不得逾1年，毒品危害防制條例第20條
    第2項定有明文。
　　其次，有無繼續施用毒品傾向之評估標準，法務部業於110
    年3月26日以法矯字第11006001760號函修正頒布「有無繼續
    施用毒品傾向評估標準紀錄表」、「有無繼續施用毒品傾向
    評估標準評分說明手冊」，上開評分說明手冊載明判定之原
    則：「受觀察勒戒人入所後，經過2週時間的觀察、勒戒，
    由處所及醫療人員依據其各項紀錄、資料及觀察勒戒期間之
    行為表現，加以評分。在勒戒人入所4至6週後，可再做一次
    評估以做必要之評分修正。每一大項皆有靜態因子與動態因
    子。先以靜態因子分數評分，靜態因子分數總分在60分（含
    ）以上為『有繼續施用毒品傾向』；60分以下，與動態因子分
    數相加，如果總分在60分（含）以上，為『有繼續施用毒品
    傾向』」。
　　因此，有無「繼續施用毒品傾向」，係依具體個案之臨床實
    務及相關事證等情綜合判定，有其相當之專業依據及標準，
    且涉及專門醫學，又衡酌強制戒治之目的，係為協助施用毒
    品者戒斷毒品之心癮及身癮所為之一種保安處分類型，而該
    評估標準係將與判斷有無繼續施用傾向之相關因素加以列舉
    及量化，適用於每一位受觀察、勒戒處分之人，具一致性、
    普遍性、客觀性，以利執法者判定受勒戒人有無繼續施用毒
    品傾向，倘其評估由形式上觀察，無擅斷或濫權等明顯不當
    情事，法院應予尊重。
四、經查：抗告人前因施用第一級毒品案件，經原審法院以110
    年度毒聲字第150號裁定應送勒戒處所觀察、勒戒後，經雲
    林看守所附設勒戒處所專業人員於110年8月26日考評結果，
    評定抗告人：「前科紀錄與行為表現」為23分、「臨床評估
    」為36分、「社會穩定度」則為5 分；若以動、靜態因子區
    分，其中「動態因子」為11分、「靜態因子」為53分，總計
    64分，故而判定抗告人有繼續施用毒品之傾向，有上開勒戒
    處所110年8月26日「有無繼續施用毒品傾向證明書」及「有
    無繼續施用毒品傾向評估標準紀錄表」在卷可參（毒偵卷末
    數頁），評估之各項配分計算及總分無誤，亦無擅斷或濫權
    等明顯不當，並無不合。
五、抗告人雖執前詞爭執，惟查：
  ㈠依「有無繼續施用毒品傾向評估標準紀錄表」，判斷標準包
    含：前科紀錄與行為表現，臨床評估，社會穩定度（均含靜
    態因子、動態因子），其施用傾向之判斷，觀察勒戒期間之
    臨床表現、觀察勒戒前之前科紀錄及行為表現、觀察勒戒後
    之社會，均一併評估；而前科紀錄僅其中2項，且上開法務
    部110年3月26日修正後的評估標準，有關犯罪前科的各項評
    估已調整為上限10分，因此並非單憑司法前科據為有施用毒
    品傾向之唯一依據。
  ㈡其次，於司法實務或醫學臨床上，具有毒品前科紀錄者，或
    因長期有機會接觸毒品，或因欲再藉由毒品作用暫時遠離現
    實環境，其反覆性、繼續性地再犯施用毒品犯行之機率，確
    實較沒有毒品前科者高，因此上開評估標準方會將勒戒人之
    前科紀錄列入重要之評分項目，前科紀錄作為評分項目之一
    乃具有其正當性。
　㈢法務部制定之「有無繼續施用毒品傾向評估標準評分說明手
    冊」、「有無繼續施用毒品傾向評估標準紀錄表」所列各項
    靜態因子、動態因子之細目外，並有各細目之配分、計算及
    上限，且均係勒戒處所醫師及相關專業知識經驗人士（社工
    、社工師），依據其臨床實務及具體事證，在執行觀察、勒
    戒期間，依其本職學識，據判斷準則分別評估抗告人之前科
    紀錄與行為表現、臨床評估、社會穩定度所為之綜合判斷，
    具有科學驗證所得之結論，足徵該勒戒處所綜合評分者係依
    個案之臨床實務及具體事證，判定有繼續施用毒品傾向，斷
    非僅由評估之醫師所得主觀擅斷。
六、綜上，原審法院依據檢察官之聲請，依毒品危害防制條例第
    20條第2 項規定，裁定被告令入戒治處所施以強制戒治，其
    期間為6 個月以上，至無繼續強制戒治之必要為止，但最長
    不得逾1 年，經核並無不合。被告仍執上開事由提起抗告，
    指摘原裁定不當，非有理由，應予駁回。
據上論斷，依刑事訴訟法第412 條，裁定如主文。
中　　華　　民　　國　　110 　年　　10 　　月　29　　日
                  刑事第五庭    審判長法  官  蔡廷宜 
                                      法  官  林坤志  
                                      法  官  蔡川富
以上正本證明與原本無異。
不得再抗告。
　　　　　　　　　　　　　　　　　　　書記官  黃心怡
中　　華　　民　　國　　110 　年　　10　　月　　29　　日